臺灣澎湖地方法院民事判決　　　　　　　 109年度訴字第69號
原　　　告　黃陳民美
訴訟代理人　黃俊仁　
被　　　告　黃次生　
　　　　　　黃明志　
上列當事人間請求拆屋還地事件，本院於民國110 年9 月28日言
詞辯論終結，判決如下：
    主      文
原告之訴駁回。
訴訟費用由原告負擔。
    事實及理由
一、原告主張：坐落澎湖縣○○市○○段000 地號土地（下稱系
    爭土地）為原告、被告黃次生及其他共有人所共有，被告未
    經原告及其他共有人同意，自行在系爭土地上興建門牌號碼
    澎湖縣○○市○○里○○00號建物（下稱系爭建物）供被告
    黃明志居住使用，且在系爭土地上設置地下水井（下稱系爭
    地下水井），抽取地下水供漁業使用，為此，爰依民法第
    767 條、第821 條規定，提起本件訴訟等語。並聲明：被告
    應將系爭土地上之系爭建物及系爭地下水井拆除，並將系爭
    土地返還原告及其他共有人全體。
二、被告則以：原告前就系爭土地訴請本院分割，業經本院以
    106 年訴字第24號判決確定。依該確定判決，系爭建物坐落
    於黃次生分得之土地、系爭地下水井坐落於原告分得之土地
    ，而系爭水井已存在百年餘，原告當初亦表明願受分配上有
    系爭水井之土地，又系爭土地未完成辦理分割登記，肇因於
    分割手續有諸多窒礙難行之處，並非被告有何怠於辦理之處
    等語，資為抗辯。並聲明：原告之訴駁回。
三、得心證之理由：
（一）按因繼承、強制執行、徵收、法院之判決或其他非因法律
      行為，於登記前已取得不動產物權者，應經登記，始得處
      分其物權，民法第759 條定有明文。是因繼承、強制執行
      、公用徵收或法院之判決，於登記前已取得不動產物權者
      ，均不待登記即可取得不動產物權，此從上開民法第759
      條之反面解釋甚明。共有物之判決為形成判決，有對世之
      效力，共有物之分割，經分割形成判決確定者，即生共有
      關係終止及各自取得分得部分所有權之效力（最高法院43
      年台上字第1016號、51年台上字第2641號民事判決要旨參
      照）。是共有物經法院裁判原物分割時，共有人各以其應
      有部分相互移轉，並於該形成判決確定時即生分割效力，
      不待登記或交付即取得分得部分之單獨所有權，故各共有
      人單獨所有權之取得係因分割而賦予，其效力自分割完畢
      時發生而不溯及既往。      
（二）系爭土地登記為原告、黃次生及其他共有人共有，嗣於民
      國107 年9 月20日經本院以106 年度訴字第24號判決分割
      ，於107 年11月13日確定，且系爭建物坐落於黃次生分得
      之土地、系爭地下水井坐落於原告分得之土地等情，有上
      開判決、確定證明書在卷可參（見本院卷第149 至165 頁
      ），並經本院調取上開卷宗核閱無訛，又經本院於110 年
      3 月16日會同兩造及澎湖縣澎湖地政事務所人員至現場履
      勘測量，有勘驗筆錄、現場照片及澎湖縣澎湖地政事務所
      110 年3 月24日澎地所測字第0000000000號函及所附土地
      複丈成果圖在卷可稽（見本院卷第235 至247 頁）。揆諸
      前揭說明，原告即僅取得分得部分之單獨所有權，不得仍
      以土地共有人身分，就共有物全部，為本於所有權之請求
      ，是原告請求被告拆除系爭建物部分，自屬無據，而原告
      請求被告拆除系爭地下水井部分，因未舉證為何人所建，
      難認被告對該水井有事實上之處分權，亦屬無據。
四、綜上所述，原告依據民法第767 條、第821 條之規定，請求
    被告將系爭建物及地下水井拆除，並將土地交還原告及其他
    共有人全體，為無理由，應予駁回。
五、本件事證已臻明確，兩造其餘攻擊防禦方法及所提證據，經
    本院審酌後，核與判決結果不生影響，爰不逐一論述，併此
    敘明。
六、訴訟費用負擔之依據：民事訴訟法第78條。
中    華    民    國  110     年    10    月    19    日
                  民事庭  審判長法  官  李宛玲
                                法  官  陳順輝
                                法  官  王偉為
以上正本係照原本作成。
如不服本判決，應於收受送達後20日內向本院提出上訴狀並表明
上訴理由，如於本判決宣示後送達前提起上訴者，應於判決送達
後20日內補提上訴理由書（須附繕本）。如委任律師提起上訴者
，應一併繳納上訴審裁判費。
中    華    民    國  110     年    10    月    19    日
                                書記官  莊心羽